ACORDAO-COMPLETO-2517438

ACÓRDÃO 18929/2021 ATA 41/2021 - SEGUNDA CÂMARA

Acórdão 18929/2021-TCU-Segunda Câmara
1. Processo: TC Processo 003.284/2018-2.
2. Grupo: I; Classe de Assunto: II - Tomada de Contas Especial.
3. Responsáveis: Dallas Airmotive Inc (05.723.916/0001-93) ; Dallas Airmotive Manutenção de Motores Aeronáuticos Ltda. (10.743.384/0001-96) ; Jorge de Medeiros Fridman (XXX.830.227-XX) ; Marcos dos Santos Machado (XXX.305.167-XX) ; Tailwind Comércio, Importações, Exportações e Serviços Ltda. (14.035.093/0001-02) ; West Wind Comércio, Importações e Exportações Ltda. (04.833.510/0001-09) .
4. Unidade: Parque de Material Aeronáutico dos Afonsos/Comando da Aeronáutica.
5. Relator: Ministro-Substituto Marcos Bemquerer Costa.
6. Representante do Ministério Público: Procurador Júlio Marcelo de Oliveira. 
7. Unidade Técnica: Secretaria de Controle Externo de Tomada de Contas Especial - SecexTCE.
8. Representação legal: Robson Oliveira Hoffman Kaizer (OAB/RJ 174.272) e Diviran Francisco de Paula Goncalves (OAB/DF 53.920) , representando Marcos dos Santos Machado; Daniel Caramaschi (OAB/SP 187.003) , Edimara Iansen Wieczorek (OAB/SP 193.216) e outros, representando Dallas Airmotive Manutenção de Motores Aeronáuticos Ltda.; Robson Oliveira Hoffman Kaizer (OAB/RJ 174.272) , representando Tailwind Comércio, Importações, Exportações e Serviços Ltda.; e Júlio Cesar Ferreira Xavier (OAB/RJ 130.444) , representando Jorge de Medeiros Fridman. 
9. Acórdão 
VISTOS, relatados e discutidos estes autos referentes à Tomada de Contas Especial instaurada pelo Comando-Geral de Apoio (COMGAP) , do Comando da Aeronáutica, objetivando apurar fatos divulgados na imprensa acerca de possível pagamento de propina a dois militares da Força Aérea Brasileira, Suboficial Marcos dos Santos Machado e Sargento Jorge de Medeiros Fridman, que teria sido efetuado pela empresa norte-americana Dallas Airmotive Inc (DAI) , por meio de sua filial no Brasil, a Dallas Airmotive Manutenção de Motores Aeronáuticos Ltda. (nome fantasia Dallas Airmotive do Brasil - DAB) , e pela atuação de duas empresas subcontratadas (West Wind Comércio, Importações e Exportações Ltda. e Tailwind Comércio, Importações e Exportações Ltda.) .
ACORDAM os Ministros do Tribunal de Contas da União, reunidos em sessão da 2ª Câmara, ante as razões expostas pelo Relator, em:
9.1. incluir o Centro de Controle Interno da Aeronáutica como parte interessada nestes autos, em atendimento à solicitação efetuada por aquele órgão (peça 60) ;
9.2. dar quitação do débito quantificado nestes autos aos Srs. Marcos dos Santos Machado e Jorge de Medeiros Fridman e às empresas West Wind Comércio, Importações e Exportações Ltda., Tailwind Comércio, Importações e Exportações Ltda. e Dallas Airmotive Manutenção de Motores Aeronáuticos Ltda. (DAB) , tendo em vista seu recolhimento integral;
9.3. com fulcro nos arts. 1º, inciso I, 16, inciso III, alínea b, 19, parágrafo único, e 58, inciso I, da Lei 8.443/1992, julgar irregulares as contas dos Srs. Marcos dos Santos Machado e Jorge de Medeiros Fridman e das empresas West Wind Comércio, Importações e Exportações Ltda., Tailwind Comércio, Importações e Exportações Ltda. e Dallas Airmotive Manutenção de Motores Aeronáuticos Ltda. (DAB) , aplicando-lhes, individualmente, multa, no valor de R$ 30.000,00 (trinta mil reais) , fixando-lhes o prazo de 15 (quinze) dias, a contar da notificação, para que comprovem, perante o Tribunal (art. 214, inciso III, alínea a, do Regimento Interno/TCU) , o recolhimento das dívidas ao Tesouro Nacional, atualizadas monetariamente desde a data do presente Acórdão até a do efetivo recolhimento, se forem pagas após o vencimento, na forma da legislação em vigor;
9.4. autorizar, caso requerido, nos termos do art. 26 da Lei 8.443/1992, o parcelamento das dívidas em até 36 (trinta e seis) parcelas mensais e sucessivas, sobre as quais incidirão os correspondentes acréscimos legais (multa: atualização monetária) , esclarecendo aos responsáveis que a falta de pagamento de qualquer parcela importará no vencimento antecipado do saldo devedor (art. 217, § 2º, inciso II, do Regimento Interno/TCU) , sem prejuízo das demais medidas legais; 
9.5. autorizar, desde logo, a cobrança judicial das dívidas, caso não atendida a notificação, nos moldes do art. 28, inciso II, da Lei 8.443/1992.
9.6. encaminhar cópia desta deliberação à Procuradoria da República no Estado do Rio de Janeiro, com amparo no § 7º do art. 209 do Regimento Interno/TCU, bem como ao Controle Interno da Aeronáutica e aos responsáveis elencados no subitem 3 deste Acórdão, para ciência;
9.7. determinar à Secretaria Geral de Administração deste Tribunal de Contas da União que adote providências para o repasse dos valores recolhidos pela empresa Dallas Airmotive Manutenção de Motores Aeronáuticos Ltda. aos cofres do Tesouro Nacional, tendo em vista que o recolhimento foi equivocadamente efetuado em favor dos cofres desta Corte de Contas.

Tomada de Contas Especial instaurada pelo Comando-Geral de Apoio do Comando da Aeronáutica, para apurar possível pagamento de propina a militares da Força Aérea Brasileira, pela empresa norte-americana Dallas Airmotive Inc.

Segunda Câmara

3. Responsáveis: Dallas Airmotive Inc (05.723.916/0001-93); Dallas Airmotive Manutenção de Motores Aeronáuticos Ltda. (10.743.384/0001-96); Jorge de Medeiros Fridman (XXX.830.227-XX); Marcos dos Santos Machado (XXX.305.167-XX); Tailwind Comércio, Importações, Exportações e Serviços Ltda. (14.035.093/0001-02); West Wind Comércio, Importações e Exportações Ltda. (04.833.510/0001-09).

13.1. Ministros presentes: Bruno Dantas (Presidente), Aroldo Cedraz e Raimundo Carreiro.
13.2. Ministros-Substitutos presentes: Marcos Bemquerer Costa (Relator) e André Luís de Carvalho.

MARCOS BEMQUERER

Trata-se da Tomada de Contas Especial instaurada pelo Comando-Geral de Apoio (COMGAP) , do Comando da Aeronáutica, objetivando apurar fatos divulgados na imprensa acerca de possível pagamento de propina a dois militares da Força Aérea Brasileira, Suboficial Marcos dos Santos Machado e Sargento Jorge de Medeiros Fridman, que teria sido efetuado pela empresa norte-americana Dallas Airmotive Inc (DAI) , por meio de sua filial no Brasil, a Dallas Airmotive Manutenção de Motores Aeronáuticos Ltda. (nome fantasia Dallas Airmotive do Brasil - DAB) , e pela atuação de duas empresas subcontratadas (West Wind Transporte de Cargas EIRELI. e Tailwind Comércio, Importações e Exportações Ltda.) .
2.	O fato apurado nesta TCE foi noticiado pela imprensa brasileira em 12/12/2014, a partir de matéria divulgada pelo "The Wall Street Journal", em 11/12/2014, que tinha por referência comunicado do Departamento de Justiça dos EUA, publicado em 10/12/2014, que informou que a Dallas Airmotive Inc (DAI) teria admitido perante a corte distrital do norte do Estado Americano do Texas, conforme Declaração de Fatos do Acordo de Suspensão Condicional do Processo, de 10/12/2014, firmado entre a DAI e o Setor de Fraudes do Departamento de Justiça dos Estados Unidos (peça 1, p. 56/69, e respectiva tradução juramentada integrante da peça 1, p. 196/203, e peça 2, p. 8/27) , ter concedido vantagens indevidas a militares brasileiros, tendo pago uma multa de quatorze milhões de dólares, por ter violado o Foreign Corrupt Practices Act (FCPA) , lei norte-americana que considera ilegal o pagamento de quaisquer vantagens indevidas a servidores de governos estrangeiros.
3.	Para a verificação da fidedignidade dessas notícias, foi aberto Inquérito Policial Militar (IPM) que contou com a colaboração da empresa envolvida Dallas Airmotive do Brasil (DAB) e concluiu pela procedência das irregularidades apontadas, tendo ocorrido inclusive a identificação dos militares envolvidos na aludida propina (Suboficial Marcos dos Santos Machado e o Sargento Jorge de Medeiros Fridman) , além de ter sido obtida farta documentação comprobatória no âmbito desse inquérito  (peça 1, p. 14/204) .
4.	Na fase interna desta Tomada de Contas Especial, instaurada em decorrência das conclusões desse IPM, restou constatado que as irregularidades apontadas aconteceram durante a execução do Contrato 033/CABW/2008 cujo objeto era a prestação de serviços de reforma, reparo, revisão geral e assistência técnica em motores PW118, PW118A e PW118B, seus acessórios e componentes, com vigência de janeiro de 2009 a janeiro de 2014, sendo que os militares envolvidos atuaram como membros da Comissão de Recebimento de Materiais e Serviços (COMREC) e obtiveram vantagens pessoais (peça 4, p. 43/67) .
5. 	Por força do Contrato 033/CABW/2008, a Dallas Airmotive Inc (DAI) fora condicionada a indicar uma unidade de representação comercial no território brasileiro. Essa exigência foi cumprida em 2009, com a criação da Dallas Airmotive Manutenção de Motores Aeronáuticos Ltda., CNPJ 10.743.384/0001-96, nome fantasia Dallas Airmotive do Brasil (DAB) , sediada em Belo Horizonte/MG.
6.	Para efetuar os pagamentos irregulares, a empresa americana Dallas Airmotive Inc (DAI) e sua filial brasileira Dallas Airmotive do Brasil (DAB) utilizaram duas empresas intermediárias (West Wind Transporte de Cargas EIRELI. e Tailwind Comércio, Importações e Exportações Ltda.) . Tais pagamentos estão detalhados na tabela a seguir (peça 3, p. 59) :
	Pagadora
	Origem do Débito
	US$
	Data
	R$

	DAI
	Pagamento a empresa West Wind
	10.000,00
	03/03/2011
	16.286,35 

	DAI
	Pagamento a empresa West Wind
	10.000,00
	21/03/2011
	16.289,84 

	DAI
	Pagamento a empresa West Wind
	10.000,00
	04/04/2011
	16.306,83 

	DAI
	Pagamento a empresa West Wind
	10.000,00
	04/04/2011
	15.066,05 

	DAB
	Pagamento a empresa West Wind
		27/05/2011
	8.118,02 

	DAB
	Pagamento a empresa Tailwind
		24/10/2011
	6.000,00 

	DAB
	Pagamento a empresa Tailwind
		03/11/2011
	2.860,50 

	DAB
	Pagamento a empresa Tailwind
		16/11/2011
	16.514,62 

	DAB
	Pagamento a empresa Tailwind
		18/11/2011
	5.867,39 

	DAB
	Pagamento de viagem Fridman
		16/12/2011
	9.317,84 

	DAB
	Pagamento a empresa Tailwind
	15.000,00
	16/01/2012
	25.105,08 

	DAI
	Pagamento a empresa Tailwind
	35.000,00
	28/04/2012
	64.750,00 

	TOTAL
	202.482,52 

7.	Quanto à vantagem do Sargento Jorge de Medeiros Fridman, identificada na tabela acima, consistiu no financiamento de uma viagem para sua família do Rio de Janeiro a Recife, no período de 2 a 9 de fevereiro de 2012, contemplando despesas com passagens aéreas e diárias de hotel, no valor total de R$ 9.317,84, sendo que o pagamento foi efetuado diretamente à agência de viagem Alfatur (peça 1, p. 39, e peça 3, p. 31) .
8.	Os trabalhos no âmbito interno desta TCE foram dificultados pelo insucesso na obtenção de acesso aos documentos eventualmente compartilhados entre o Departamento de Justiça dos EUA e a Controladoria-Geral da União, conforme solicitações realizadas (peça 1, p. 121-122,  e peça 2, p. 70-71) , não sendo possível colher maiores evidências e ampliar a busca do dano a ser apurado, de tal forma que a quantificação do prejuízo ficou restrita aos valores constantes no Memorando da DAI (peça 1, p. 70-72) . 
9.	Acrescente-se, ainda, o fato de o decurso do tempo inviabilizar a realização de perícia técnica para comprovação da real necessidade de manutenção dos motores enviados para revisão na DAI e de substituição de componentes nos serviços efetuados.
10.	Todo esse contexto contribuiu para que houvesse divergência entre os relatórios do Tomador de Contas e do Centro de Controle Interno da Aeronáutica, enquanto o Relatório da Comissão de TCE 01/2015 (peça 4, p. 43/68) considerou que estava configurado o dano ao erário, no valor total de R$ 202.482,52, devendo-se abater o montante de R$ 82.875,09, recolhido pela DAB, em 21/11/2016, e imputou responsabilidade aos Srs. Marcos dos Santos Machado e Jorge de Medeiros Fridman e às empresas Dallas Airmotive Inc, Dallas Airmotive Manutenção de Motores Aeronáuticos Ltda., West Wind Transporte de Cargas EIRELI. e Tailwind Comércio, Importações e Exportações Ltda., o Relatório de Auditoria 01/2017 (peça 4, p. 82/88) entendeu que a quantificação do dano não teria sido caracterizada de forma objetiva no processo e que a responsabilização não estava evidenciada, não tendo sido detectado o nexo causal entre a conduta dos militares que teriam sido beneficiados e o suposto dano ao erário. 
11.	Contudo, o Relatório de Auditoria 01/2017 por considerar haver "indícios da prática de crime militar e de ato lesivo à Administração por parte das pessoas jurídicas arroladas" (peça 4, p. 88) , ao final, recomendou o encaminhamento do processo da TCE a este Tribunal, para cumprimento do que estabelece o parágrafo único do art. 3º da Instrução Normativa do TCU 71/2012.
12.	Diante desse contexto, o Centro de Controle Interno da Aeronáutica certificou a irregularidade das contas  (peça 4, p. 89/90) e a autoridade ministerial atestou haver tomado conhecimento dessa conclusão (peça 4, p. 94) .
13.	No âmbito desta Corte de Contas, a Secretaria de Controle Externo de Tomada de Contas Especial -SecexTCE em instrução preliminar (peça 12) , considerou que as ocorrências descritas nesta TCE permitiam a definição de responsabilização e a quantificação de débito e  por conseguinte,  efetuou a citação dos Srs. Marcos dos Santos Machado e Jorge de Medeiros Fridman e das empresas Dallas Airmotive Inc, Dallas Airmotive Manutenção de Motores Aeronáuticos Ltda., West Wind Transporte de Cargas EIRELI. e Tailwind Comércio, Importações e Exportações Ltda. para que apresentassem alegações de defesa quanto à ocorrência de acréscimo de despesas no âmbito do Contrato 033/CABW/2008, com o objetivo de conceder vantagens indevidas aos dois militares que atuaram como membros da Comissão de Recebimento de Materiais e Serviços, e/ou recolhessem aos cofres do Tesouro Nacional as importâncias especificadas.  
14.	Realizadas as citações, conforme despacho de conclusão das comunicações processuais de peça 70, os responsáveis compareceram aos autos apresentando suas alegações de defesa (West Wind Transporte de Cargas EIRELI. - peça 69, Tailwind Comércio, Importações, Exportações e Serviços Ltda. - peça 51, Jorge de Medeiros Fridman - peça 50 e Marcos dos Santos Machado - peça 42) .
15.	Transcrevo, a seguir, com os ajustes de forma necessários, excerto da instrução constante da peça 72, em que o Auditor Federal de Controle Externo da SecexTCE efetuou a análise dos argumentos de defesa apresentados nestes autos:
"EXAME TÉCNICO
Defesas
18. Antes de passarmos à análise das alegações apresentadas, deve-se ressaltar que houve o recolhimento tempestivo do débito ainda na fase de citação, realizado pela empresa Dallas Airmotive Manutenção de Motores Aeronáuticos Ltda., conforme documentos de peças 46/49, a qual solicita, ante a demonstração de colaboração para com a reparação do dano causado ao erário, seja reconhecida sua boa-fé, arquivando-se o presente processo, com expedição de quitação e sem aplicação de multas ou juros adicionais.
19. Já o Sr. Marcos dos Santos Machado apresenta alegações na peça 42, onde sustenta que nunca participou nem teve gerenciamento sobre o contrato, o qual tinha cláusulas de manutenções pré-estabelecidas e preços pré-definidos, não sendo possível eventual conivência sua na substituição de peças nos serviços realizados, uma vez que a Comissão de Recebimento de Materiais e Serviços (COMREC) não tinha a capacidade de verificar todos os serviços, mas tão somente aceitá-los, uma vez que a FAB somente teria disponibilizado dois períodos de 5 dias cada para analisar todos os serviços técnicos realizados.
19.1. Continua dizendo que prestou serviços para as empresas West Wind e Tailwind, que teriam realizado serviços periféricos, ou seja, fora do contrato principal, na manutenção das aeronaves, tendo realizado consultorias técnicas para essas empresas, que eram devidamente contratadas pela empresa Dallas, não resultando assim em pagamento de vantagens indevidas para sua pessoa, mas contraprestação por serviços prestados, os quais teriam incorrido em recolhimento de tributos e declaração à Receita Federal, o que afastaria a possibilidade de serem considerados como 'propina'.
19.2. Argumenta, ainda, que a responsabilização nesses autos teria recaído sobre pessoas de patente subalterna, que supostamente teriam a competência para dizer se as peças deveriam ou não serem trocadas, mas que a comissão era composta também por oficiais, que eram os reais responsáveis por aprovar ou não a realização dos serviços, sendo que eles apenas emitiam parecer opinativo sobre tal necessidade, não sendo os responsáveis pela aprovação.
19.3. Aponta, também, a existência de divergências entre o Parecer da comissão de tomada de contas especial e o Controle Interno da Aeronáutica, que sustentou não haver como evidenciar a existência de nexo causal entre seus atos e a ocorrência de dano ao erário, não existindo provas técnicas da existência de supostos serviços indevidos ou não realizados, uma vez que não foi feita perícia para comprovação desses fatos.
19.4. Contesta ainda algumas evidências apontadas como indícios, como a troca de e-mails, que não teriam a capacidade de comprovar a participação de sua pessoa na prática de recebimento de vantagens indevidas, mais uma vez sustentando que os serviços executados pelas empresas West Wind e Tailwind eram fruto de contratos assinados com a Dallas do Brasil (DAI) , para serviços periféricos ao contrato original, os quais eram devidamente aprovados pelos oficiais membros da Comissão, não havendo, portanto, o acréscimo de serviços não realizados e pagamento indevido às empresas ou a sua pessoa, pois estaria atuando como consultor para essas empresas.
19.5. Acerca de eventual relacionamento entre seu irmão, o Sr. Márcio Machado, e a empresa Tailwind, informa que esse nunca teve ligação alguma com a [empresa], tendo apenas apanhado um empréstimo com tal empresa, o qual foi posteriormente pago, o que não demonstra a existência de vínculo entre [eles], não se constituindo, portanto, em prova indiciária de recebimento de valores indevidos.
20. O Sr. Jorge de Medeiros Fridman apresenta sua defesa na peça 50, onde sustenta, de início, que a conclusão de autoria e/ou participação de sua pessoa em suposta irregularidade seria precipitada e sem lastro probatório, pois a eventual indicação de recebimento de vantagens indevidas por parte de militares brasileiros, assim como a indicação de quais seriam tais militares, é baseada apenas em suposições, não estando presentes nos autos a devida comprovação, ante a inexistência de documentos emitidos pelo Departamento de Justiça dos Estados Unidos que permita comprovar tal assertiva.
20.1. Em seguida, traz à tona trechos de depoimentos na fase de Inquérito Policial Militar, que demonstrariam não ter o responsável agido no sentido de fraudar o erário, não havendo na execução do contrato em tela sua participação em eventuais atos de sobrepreço ou inconformidade de serviços, nem tampouco que este teria exercido suas funções de forma irregular.
20.2. Traz também o fato de o Controle Interno da Aeronáutica ter concluído não haver comprovação de nexo causal entre seus atos e eventual dano ao erário, bem como a impossibilidade de comprovação de realização de serviços desnecessários, uma vez não ter sido realizado perícia. Informa, ainda, que, no decurso do contrato, teria realizado glosas em serviços, rejeitando orçamentos apresentados.
20.3. Alega, ainda, não haver nos autos qualquer comprovação de suposto fornecimento de assessoria para as empresas mencionadas nos autos tampouco de que teria participado de suposto conluio para a prática de condutas irregulares, não tendo nenhuma ligação com as empresas, o que poderia ser comprovado pela inexistência de correspondências pessoais ou documentos que denotassem a existência de conversas, acordos, tratativas ou negócios entre o responsável e as empresas citadas no processo. 
20.4. A respeito dos indícios registrados em instrução de peça 12, sustenta que apontar eventual existência de vínculo financeiro entre sua pessoa e o Sr. Samuel Fernando Silva de Sá Nogueira (representante da DAB) , com base em apenas uma transferência no valor de R$ 449,30 (quatrocentos e quarenta e nova reais e trinta centavos) , durante um período de quatro anos, não faria sentido algum. Da mesma forma, ressalta que não houve comprovação de recebimento de qualquer valor por sua parte de origem das empresas arroladas neste processo.
20.5. Continua informando ter havido diversos erros na análise de documentos bancários de peças 2/3, pois teriam indicado movimentação considerando valores de forma duplicada, o que demonstraria não poderem ser utilizados como prova indiciária nos autos, posto que baseada em fatos que careceriam de comprovação e baseados em informações imprecisas e equivocadas.
20.6. Sobre o pagamento de despesas de viagem, afirma que em nenhum momento acreditava se tratar de uma proposta para que prestasse algum serviço de assessoria ou franqueasse alguma vantagem ou benefício, não tendo recebido ou feito qualquer proposta, convite, insinuação ou pedido para que atuasse de forma direta ou indireta em benefício das demais partes envolvidas no presente processo.
21. A empresa Tailwind Comércio, Importações, Exportações e Serviços Ltda. apresenta suas alegações na peça de número 51, onde informa que, conforme contrato social, pertenceria aos sócios Desire de França Vicente e Marcos dos Santos Machado, tendo sido criada para atender as necessidades logísticas e demandas de serviços da empresa Dallas do Brasil, e contratada pela Dallas Internacional como um representante comercial, visando à prospecção de novos serviços junto à Força Aérea, Exército e Marinha do Brasil.
21.1. Informa que prestava serviços para a Dallas do Brasil como intermediadora de manutenções, acertando contratos com outras empresas, visando à terceirização de serviços para os quais a Dallas do Brasil não possuía pessoal nem ferramental especializados.
21.2. Alega que [o fato de] o pagamentos, pela empresa Dallas do Brasil, de serviços prestados pela Tailwind, ser supostamente realizados após o recebimento de recursos por intermédio do contrato celebrado entre a Dallas e a FAB e, [conforme] exame nesses autos, seria um procedimento interno da empresa Dallas Internacional, e que fugiria à competência das empresas contratadas, não existindo, portanto, prejuízo ao erário, posto que teria apenas recebido por serviços realizados para a Dallas do Brasil.
21.3. Sustenta, ainda, que a denúncia de que seria uma empresa de fachada não seria verídica, posto que continua em plena operação, citando também que o Controle Interno da Aeronáutica teria apontado não existir nexo causal entre a empresa e o suposto dano ao erário.
21.4. Afirma, ainda, que o pagamento de valores para militares não poderia ser considerado indevido, posto que seria contraprestação por serviços prestados, como terceirização de mão de obra especializada, prestada por militares da reserva ou da ativa em seus períodos de férias, e que o Suboficial Marcos Machado só viria a fazer parte da empresa após sua passagem para a reserva.
21.5. Sustenta que a empresa Tailwind prestou serviços para a Dallas do Brasil, sendo que todos os serviços prestados tiveram recolhimentos de tributos, emissão de notas fiscais, de forma que os pagamentos, feitos com base em contratos, não podem ser definidos como pagamentos indevidos. Continua citando que a acusação seria de que militares brasileiros receberiam propinas via empresas de fachada, o que não se sustentaria, posto que houve contratos firmados e serviços prestados para a Dallas do Brasil.
21.6. Em seguida, cita a tese do Controle Interno da Aeronáutica de que não estaria evidenciado o nexo causal entre os supostos danos e os militares e empresas apontadas, e que não estariam presentes nos autos documentos de origem da Justiça Americana que pudesse comprovar a alegação de que teriam sido pagas vantagens indevidas a militares brasileiros.
21.7. Alega que as empresas West Wind e Tailwind tiveram como função a prestação de serviços extras ao contrato aqui em análise, além de prospectar novos negócios para a Dallas do Brasil, e que a origem dos recursos para pagamento de tais serviços ser denominada como um adicional de comissão dentro da empresa Dallas fugia a competência das empresas por esta contratada, que apenas recebiam por serviços efetivamente prestados e declarados, não se caracterizando assim como pagamentos indevidos.
21.8. Traz também a informação de que não competia ao suboficial Marcos Machado e ao Sargento Fridman a competência para definir os serviços a serem prestados. que a COMREC era também composta por oficiais, que eram os responsáveis por aprovar os serviços, além de que não há nos autos qualquer comprovação de pagamentos por serviços não efetivados ou desnecessários, em especial uma vez que não houve a realização de perícia.
21.9. Afirma que o indício apontado de que o Sr. Márcio Machado, irmão do suboficial Marcos Machado, teria ligação com a empresa Tailwind não se sustenta, posto que esta fez um empréstimo para aquele, o qual foi depois devidamente quitado, e, ainda, que o próprio relatório de movimentação bancária de peças 2/3 demonstra que a empresa Tailwind prestava serviços para outras empresas de aviação, o que demonstraria mais uma vez não se tratar de empresa de fachada.
22. A empresa West Wind apresenta sua defesa na peça 69, onde informa ter prestado serviços para a empresa Dallas Brasil, a pedido do Sr. Marcos Machado, até a passagem deste para a reserva remunerada e entrar como sócio da empresa Tailwind, e que apenas intermediava os negócios, tendo repassado todos os recursos para esta última empresa, em virtude dos serviços prestados a Dallas do Brasil, tendo todos os valores sido devidamente declarados e os tributos recolhidos.
Análise
23. Das defesas apresentadas, em especial aquelas prestadas pelo Sr. Marcos Machado e pelas empresas West Wind e Tailwind, fica claro que, de fato, houve pagamento pela Dallas do Brasil de serviços prestados por essas empresas e qualificados como consultoria técnica. Tais valores foram considerados como débito nos presentes autos, por serem considerados como acréscimos de despesas ao Contrato 033/CABW/2008, com a concessão de vantagens indevidas decorrentes de conluio entre membros da Comissão de Recebimento de Materiais e Serviços (COMREC) do referido contrato e agentes da Dallas Airmotive Inc (DAI) , empresa contratada pela Comissão Aeronáutica Brasileira em Washington (CABW) , e agentes da sua filial brasileira, Dallas Airmotive Manutenção de Motores Aeronáuticos Ltda., pela via da subcontratação, pela DAI, das empresas West Wind Comércio, Importações e Exportações Ltda. e Tail Wind Comércio, Importações e Exportações Ltda.
24. Acerca das alegações apresentadas pelo Sr. Marcos Machado e pela empresa Tailwind, nota-se que tais argumentos já foram apresentados na fase interna desta Tomada de Contas Especial (peça 4, p. 28/32) , e analisadas pela Comissão de TCE (peça 4, p. 61/63) , sendo devidamente refutados. Ademais, o fato de na COMREC constar a participação de outras pessoas de patente mais elevada não socorre o responsável, posto que, conforme já demonstrado, era ele e posteriormente o Sgto. Fridman, o responsável pela indicação dos serviços a serem realizados e respectivo orçamento.
25. E ainda, deve-se ter em conta que a irregularidade trata de recebimento de vantagens indevidas, e não sobre eventual pagamento de serviços desnecessários ou não executados, como alega o responsável, quando cita a falta de realização de perícia. O pagamento de serviços de consultoria às empresas West Wind e Tailwind, com posterior repasse para o Sr. Marcos Machado, no sentido de facilitar os trâmites técnicos e burocráticos de envio ou recebimento de motores para serviços na empresa Dallas (peça 01, p. 32) , configura tráfico de influência e/ou patrocínio de interesse privado perante a administração pública.
26. Quanto às defesas apresentadas pelo Sr. Jorge de Medeiros Fridman, muito embora de fato não haja comprovação de que tenha recebido recursos das empresas West Wind e Tailwind, tem-se como comprovada, inclusive pelo próprio responsável, o recebimento de vantagens indevidas no pagamento de viagem de férias deste com a família, fato suficiente para demonstrar o tráfico de influência por ele praticado a favor da empresa corruptora, a qual, reitere-se, reconheceu o fato de ter pago propina a esse militar, a qual foi adicionada ao custo do contrato com a Aeronáutica, caracterizando, assim, o débito tratado nos autos.
27. Desta forma, entende-se que realmente o recebimento de qualquer vantagem em razão do cargo/função exercida pelo agente público é indevido. Assim, sobre a alegação de que o Controle Interno da Aeronáutica tenha concluído pela não evidenciação de nexo causal entre a conduta dos militares e o dano apontado no processo, deve-se notar que referido nexo foi demonstrado e devidamente descrito na instrução de peça 12, conforme matriz de responsabilização apresentada ao final e abaixo transcrito:
Ao trafegar influência, usando conhecimento técnico e na condição de membro da COMREC para obter vantagens indevidas, o agente onerou o Contrato 033/CABW/2008, já que as despesas relativas a essas vantagens eram inseridas nas planilhas de cobrança dos serviços intrínsecos, representando dano ao erário e caracterizando descumprimento ao disposto no art. 37, caput da Constituição Federal; art. 9º, inciso I, e art. 10 da Lei 8.429/1992.
28. Assim, temos que está demonstrado que o recebimento de vantagens indevidas pelos militares e/ou pelas empresas West Wind e Tailwind foi um custo adicional ao contrato, caracterizando, assim, o débito tratado nos autos, uma vez que o pagamento de propinas foi suportado pelo Erário.
29. Já quanto à defesa apresentada pela empresa West Wind, nota-se que esta reconhece o pagamento dos valores, por serviços que entendia ser devidos, informando inclusive que os recursos foram repassados ao Sr. Marcos Machado. 
30. Quanto à empresa Dallas Airmotive Manutenção de Motores Aeronáuticos Ltda. (DAB) , verifica-se que houve o recolhimento do débito ainda na fase de citação, e, conforme apontado no expediente, o recolhimento tempestivo do débito somente saneará o processo caso seja reconhecida a sua boa-fé e não se constate outra irregularidade nas contas, nos termos do art. 12, inciso VI, da Resolução-TCU 170/2004.
31. No presente caso, não se verifica a ocorrência de irregularidade diversa daquela pela qual a empresa foi citada, restando então ao caso o exame de boa-fé da empresa. Quanto a este ponto, embora tenha efetuado o recolhimento do débito, entende-se que não há como comprovar a existência de boa-fé na prática dos atos, posto que deliberadamente teria efetuado o pagamento de valores indevidos a agentes públicos, com vistas a obter vantagens próprias, atos esses sabidamente irregulares, posto que inclusive teria feito esse reconhecimento perante a Justiça Norte Americana. 
32. Importante citar que, de acordo com os mais recentes julgados deste Tribunal, o pagamento tempestivo do débito na fase de citação, atualizado monetariamente, opera sua quitação, não cabendo a incidência de juros quando do julgamento do processo (Acórdão 1143/2019-TCU-Primeira Câmara, Relator Benjamin Zymler; Acórdão 1624/2021-TCU-Plenário, Relator Raimundo Carreiro; Acórdão 2144/2018-TCU-Plenário, Relator Bruno Dantas) .
32.1. Por se tratar de débito solidário, a quitação da dívida pela empresa Dallas aproveita aos demais responsáveis arrolados solidariamente com ela, cabendo, por conseguinte, expedir quitação do débito a todos eles, nos termos do art. 23 da Lei 8.443/1992.
33. Desta forma, entende-se devam as contas da empresa Dallas Airmotive Manutenção de Motores Aeronáuticos Ltda. (DAB) ser julgadas irregulares, aplicando-se a multa prevista no art. 58, inciso I, da Lei 8.443/1992.
CONCLUSÃO
34. Do exame das ocorrências descritas na seção 'Exame Técnico', entende-se que as alegações de defesa dos responsáveis Marcos dos Santos Machado (CPF XXX.305.167-XX) , Jorge de Medeiros Fridman (CPF XXX.830.227-XX) , West Wind Transporte de Cargas EIRELI. (CNPJ 04.833.510/0001-09) , Tail Wind Comércio, Importações e Exportações Ltda. (CNPJ 14.035.093/0001-02) e Dallas Airmotive Manutenção de Motores Aeronáuticos Ltda. (DAB) (CNPJ 10.743.384/0001-96) não lograram desconstituir as irregularidades apontadas, devendo, portanto, ser rejeitadas.
35. Todavia, ante o recolhimento integral do débito solidário pela empresa Dallas Airmotive Manutenção de Motores Aeronáuticos Ltda. (DAB) , todos acabam se beneficiando, de sorte que, perante a falta de comprovação de boa-fé dos responsáveis, entende-se devam suas contas ser julgadas irregulares, expedindo-lhes quitação do débito, mas aplicando-lhes a multa prevista no art. 58, inciso I, da Lei 8.443/1992.
36. Informa-se ainda que, no caso em exame, a perspectiva de aplicação de penalidade aos responsáveis não foi alcançada pela prescrição, uma vez que a irregularidade sancionada se refere às datas de 03/03/2011 a 28/04/2012, e o ato de ordenação da citação ocorreu em 07/11/2018.
37. Acerca do pedido de sustentação oral do Sr. Marcos dos Santos Machado, (peça 56) e da empresa Tail Wind Comércio, Importações e Exportações Ltda. (peça 55) , oportuno esclarecer que, nos termos previstos no art. 168 do RI/TCU, o requerimento deve ser dirigido ao Presidente do respectivo Colegiado. Não obstante, no presente caso, em homenagem ao formalismo moderado abraçado na processualística do TCU, tais pedidos podem ser considerados válidos e produzirem os seus efeitos, propugnando-se pela sua concessão. Nesse caso, os responsáveis devem acompanhar o trâmite processual com vistas a cientificar-se do dia da sessão de julgamento e comparecerem à sessão para exercerem o direito pleiteado
38. Por fim, cabe ressaltar que o recolhimento do débito feito pela empresa Dallas Airmotive Manutenção de Motores Aeronáuticos Ltda. foi aos cofres deste Tribunal de Contas da União (peças 46/48) , e não ao Tesouro Nacional, conforme apontado no expediente de citação, devendo tal fato ser informado à Secretaria Geral de Administração deste Tribunal, para as providências devidas.
PROPOSTA DE ENCAMINHAMENTO
39. Diante do exposto, submetem-se os autos à consideração superior, propondo o encaminhamento dos autos ao Gabinete do Exmº. Sr. Ministro Substituto Marcos Bemquerer Costa, sugerindo:
	a) rejeitar as alegações de defesa de West Wind Transporte de Cargas EIRELI., Tailwind Comércio, Importações, Exportações e Serviços Ltda., Dallas Airmotive Manutenção de Motores Aeronáuticos Ltda., Jorge de Medeiros Fridman e Marcos dos Santos Machado; 
	b) julgar irregulares as contas dos responsáveis Marcos dos Santos Machado (CPF XXX.305.167-XX) , Jorge de Medeiros Fridman (CPF XXX.830.227-XX) , West Wind Transporte de Cargas EIRELI. (CNPJ 04.833.510/0001-09) , Tail Wind Comércio, Importações e Exportações Ltda. (CNPJ 14.035.093/0001-02) e Dallas Airmotive Manutenção de Motores Aeronáuticos Ltda. (DAB) (CNPJ 10.743.384/0001-96) , com fundamento nos arts. 1º, inciso I, 16, inciso III, alínea b, e 23, inciso III, da Lei 8.443/1992, e no art. 202, § 6º, do Regimento Interno do TCU;
	c) dar quitação do débito aos responsáveis Marcos dos Santos Machado (CPF XXX.305.167-XX) , Jorge de Medeiros Fridman (CPF XXX.830.227-XX) , West Wind Transporte de Cargas EIRELI. (CNPJ 04.833.510/0001-09) , Tail Wind Comércio, Importações e Exportações Ltda. (CNPJ 14.035.093/0001-02) e Dallas Airmotive Manutenção de Motores Aeronáuticos Ltda. (DAB) (CNPJ 10.743.384/0001-96) , tendo em vista seu recolhimento integral;
	d) aplicar aos responsáveis Marcos dos Santos Machado (CPF XXX.305.167-XX) , Jorge de Medeiros Fridman (CPF XXX.830.227-XX) , West Wind Transporte de Cargas EIRELI. (CNPJ 04.833.510/0001-09) , Tail Wind Comércio, Importações e Exportações Ltda. (CNPJ 14.035.093/0001-02) e Dallas Airmotive Manutenção de Motores Aeronáuticos Ltda. (DAB) (CNPJ 10.743.384/0001-96) a multa prevista no art. 58, inciso I, da Lei 8.443/1992.
	e) autorizar, desde logo, a cobrança judicial das dívidas, caso não atendidas as notificações, na forma do disposto no art. 28, inciso II, da Lei 8.443/1992;
	f) autorizar também, desde logo, se requerido, com fundamento no art. 26 da Lei 8.443, de 1992, c/c o art. 217, §§ 1º e 2º do Regimento Interno do TCU, o parcelamento das dívidas em até 36 parcelas, incidindo, sobre cada parcela, corrigida monetariamente, os correspondentes acréscimos legais, fixando-lhes o prazo de quinze dias, a contar do recebimento das notificações, para comprovar, perante o Tribunal, o recolhimento da primeira parcela, e de trinta dias, a contar da parcela anterior, para comprovarem os recolhimentos das demais parcelas, devendo incidir, sobre cada valor mensal, atualizado monetariamente, os juros de mora devidos, no caso do débito, na forma prevista na legislação em vigor, alertando os responsáveis de que a falta de comprovação do recolhimento de qualquer parcela importará o vencimento antecipado do saldo devedor, nos termos do § 2º do art. 217 do Regimento Interno deste Tribunal;
	g) enviar cópia do Acórdão a ser prolatado, bem como do Relatório e do Voto que o fundamentarem à Procuradoria da República no Estado do Rio de Janeiro, nos termos do § 3º do art. 16 da Lei 8.443/1992, c/c o § 7º do art. 209 do Regimento Interno do TCU, para adoção das medidas cabíveis, informando que a presente deliberação, acompanhada do Relatório e do Voto que a fundamenta, está disponível para a consulta no endereço www.tcu.gov.br/acordaos, além de esclarecer que, caso requerido, o TCU poderá fornecer sem custos as correspondentes cópias, de forma impressa;
	h) enviar cópia do Acórdão que vier a ser proferido ao Controle Interno da Aeronáutica e aos responsáveis, para ciência, informando que a presente deliberação, acompanhada do Relatório e do Voto que a fundamenta, está disponível para a consulta no endereço www.tcu.gov.br/acordaos, além de esclarecer que, caso requerido, o TCU poderá fornecer sem custos as correspondentes cópias, de forma impressa; e
	i) informar à Secretaria Geral de Administração deste Tribunal de Contas da União, para as providências de sua alçada, que o recolhimento da dívida foi feito aos cofres desta Corte de Contas, e não ao Tesouro Nacional conforme devido."
16.	O corpo diretivo da SecexTCE anuiu a esse encaminhamento sugerido (peças 73 e 74) e o Ministério Público junto ao TCU, representado pelo Procurador Júlio Marcelo de Oliveira, manifestou-se de acordo com a proposta da unidade técnica (peça 75) . 
	É o Relatório.

Robson Oliveira Hoffman Kaizer (OAB/RJ 174.272) e Diviran Francisco de Paula Goncalves (OAB/DF 53.920), representando Marcos dos Santos Machado; Daniel Caramaschi (OAB/SP 187.003), Edimara Iansen Wieczorek (OAB/SP 193.216) e outros, representando Dallas Airmotive Manutenção de Motores Aeronáuticos Ltda.; Robson Oliveira Hoffman Kaizer (OAB/RJ 174.272), representando Tailwind Comércio, Importações, Exportações e Serviços Ltda.; e Júlio Cesar Ferreira Xavier (OAB/RJ 130.444), representando Jorge de Medeiros Fridman.

Procurador Júlio Marcelo de Oliveira.

TOMADA DE CONTAS ESPECIAL. ORQUESTRAÇÃO DE ESQUEMA PARA PAGAMENTO DE PROPINA A MILITARES DURANTE EXECUÇÃO DE CONTRATO PACTUADO PARA PRESTAÇÃO DE SERVIÇOS DE REFORMA, REPARO, REVISÃO GERAL E ASSISTÊNCIA TÉCNICA EM MOTORES, SEUS ACESSÓRIOS E COMPONENTES. RESPONSABILIZAÇÃO DE TODAS AS EMPRESAS ENVOLVIDAS E DOS MILITARES BENEFICIADOS COM OS PAGAMENTOS IRREGULARES. RECOLHIMENTO DA INTEGRALIDADE DO VALOR DO DÉBITO EFETUADO POR UMA DAS EMPRESAS ENVOLVIDAS. JULGAMENTO PELA IRREGULARIDADE DAS CONTAS COM APLICAÇÃO DE MULTA. QUITAÇÃO AOS RESPONSÁVEIS.

TOMADA DE CONTAS ESPECIAL (TCE)

Secretaria de Controle Externo de Tomada de Contas Especial - SecexTCE.

Apresento a este Colegiado a Tomada de Contas Especial instaurada pelo Comando-Geral de Apoio (COMGAP) , do Comando da Aeronáutica, objetivando apurar fatos divulgados na imprensa acerca de possível pagamento de propina a dois militares da Força Aérea Brasileira, Suboficial Marcos dos Santos Machado e Sargento Jorge de Medeiros Fridman, que teria sido efetuado pela empresa norte-americana Dallas Airmotive Inc (DAI) , por meio de sua filial no Brasil, a Dallas Airmotive Manutenção de Motores Aeronáuticos Ltda. (nome fantasia Dallas Airmotive do Brasil - DAB) , e pela atuação de duas empresas subcontratadas (West Wind Comércio, Importações e Exportações Ltda. e Tailwind Comércio, Importações e Exportações Ltda.) .
2.	Conforme visto no Relatório precedente, o fato apurado nesta TCE foi noticiado pela imprensa brasileira em 12/12/2014, a partir de matéria divulgada pelo "The Wall Street Journal", em 11/12/2014, que tinha por referência comunicado do Departamento de Justiça dos EUA, publicado em 10/12/2014, que informou que a Dallas Airmotive Inc (DAI) teria admitido perante a corte distrital do norte do Estado Americano do Texas, conforme Declaração de Fatos do Acordo de Suspensão Condicional do Processo, de 10/12/2014, firmado entre a DAI e o Setor de Fraudes do Departamento de Justiça dos Estados Unidos (peça 1, p. 56-69, e respectiva tradução juramentada integrante da peça 1, p. 196-203, e peça 2, p. 8-27) , ter concedido vantagens indevidas a militares brasileiros, tendo pago uma multa de quatorze milhões de dólares, por ter violado o Foreign Corrupt Practices Act (FCPA) , lei norte-americana que considera ilegal o pagamento de quaisquer vantagens indevidas a servidores de governos estrangeiros.
3.	Para a verificação da fidedignidade dessas notícias, foi aberto Inquérito Policial Militar (IPM) que contou com a colaboração da empresa envolvida Dallas Airmotive do Brasil (DAB) e concluiu pela procedência das irregularidades apontadas, tendo ocorrido inclusive a identificação dos militares envolvidos na aludida propina (Suboficial Marcos dos Santos Machado e o Sargento Jorge de Medeiros Fridman) , além de ter sido obtida farta documentação comprobatória no âmbito desse inquérito.
4.	Na fase interna desta Tomada de Contas Especial, instaurada em decorrência das conclusões desse IPM, restou constatado que as irregularidades apontadas ocorreram durante a execução do Contrato 033/CABW/2008 cujo objeto era a prestação de serviços de reforma, reparo, revisão geral e assistência técnica em motores PW118, PW118A e PW118B, seus acessórios e componentes, com vigência de janeiro de 2009 a janeiro de 2014, sendo que os militares envolvidos atuaram como membros da Comissão de Recebimento de Materiais e Serviços (COMREC) e obtiveram vantagens pessoais.
5. 	Por força do Contrato 033/CABW/2008, a Dallas Airmotive Inc (DAI) fora condicionada a indicar uma unidade de representação comercial no território brasileiro. Essa exigência foi cumprida em 2009, com a criação da Dallas Airmotive Manutenção de Motores Aeronáuticos Ltda., CNPJ 10.743.384/0001-96, nome fantasia Dallas Airmotive do Brasil (DAB) , sediada em Belo Horizonte/MG.
6.	Para efetuar os pagamentos irregulares, a empresa americana Dallas Airmotive Inc (DAI) e sua filial brasileira Dallas Airmotive do Brasil (DAB) utilizaram duas empresas intermediárias (West Wind Comércio, Importações e Exportações Ltda. e Tailwind Comércio, Importações e Exportações Ltda., peça 3, p. 59) . Esses pagamentos irregulares estão detalhados na tabela a seguir:
	Pagadora
	Origem do Débito
	US$
	Data
	R$

	DAI
	Pagamento a empresa West Wind
	10.000,00
	03/03/2011
	16.286,35 

	DAI
	Pagamento a empresa West Wind
	10.000,00
	21/03/2011
	16.289,84 

	DAI
	Pagamento a empresa West Wind
	10.000,00
	04/04/2011
	16.306,83 

	DAI
	Pagamento a empresa West Wind
	10.000,00
	04/04/2011
	15.066,05 

	DAB
	Pagamento a empresa West Wind
		27/05/2011
	8.118,02 

	DAB
	Pagamento a empresa Tailwind
		24/10/2011
	6.000,00 

	DAB
	Pagamento a empresa Tailwind
		03/11/2011
	2.860,50 

	DAB
	Pagamento a empresa Tailwind
		16/11/2011
	16.514,62 

	DAB
	Pagamento a empresa Tailwind
		18/11/2011
	5.867,39 

	DAB
	Pagamento de viagem Fridman
		16/12/2011
	9.317,84 

	DAB
	Pagamento a empresa Tailwind
	15.000,00
	16/01/2012
	25.105,08 

	DAI
	Pagamento a empresa Tailwind
	35.000,00
	28/04/2012
	64.750,00 

	TOTAL
	202.482,52 

7.	Quanto à vantagem do Sargento Jorge de Medeiros Fridman, identificada na tabela acima, consistiu no financiamento de uma viagem para sua família do Rio de Janeiro a Recife, no período de 2 a 9 de fevereiro de 2012, contemplando despesas com passagens aéreas e diárias de hotel, no valor total de R$ 9.317,84, sendo que o pagamento foi efetuado diretamente à agência de viagem Alfatur (peça 1, p. 39, e peça 3, p. 31) .
8.	Os trabalhos no âmbito interno desta TCE foram dificultados pelo insucesso na obtenção de acesso aos documentos eventualmente compartilhados entre o Departamento de Justiça dos EUA e a Controladoria-Geral da União, conforme solicitações realizadas (peça 1, p. 121-122,  e peça 2, p. 70-71) , não sendo possível colher maiores evidências e ampliar a busca do dano a ser apurado, de tal forma que a quantificação do prejuízo ficou restrita aos valores constantes no Memorando da DAI (peça 1, p. 70-72) . 
9.	Acrescente-se, ainda, o fato de o decurso do tempo inviabilizar a realização de perícia técnica para comprovação da real necessidade de manutenção dos motores enviados para revisão na DAI e de substituição de componentes nos serviços efetuados.
10.	Todo esse contexto contribuiu para que houvesse divergência entre os relatórios do Tomador de Contas e do Centro de Controle Interno da Aeronáutica.
11. 	O Relatório da Comissão de TCE 01/2015 (peça 4, p. 43/68) considerou que estava configurado o dano ao erário, no valor total de R$ 202.482,52, devendo-se abater o montante de R$ 82.875,09, recolhido pela DAB, em 21/11/2016, e imputou responsabilidade aos Srs. Marcos dos Santos Machado e Jorge de Medeiros Fridman e às empresas Dallas Airmotive Inc, Dallas Airmotive Manutenção de Motores Aeronáuticos Ltda., West Wind Comércio, Importações e Exportações Ltda. e Tail Wind Comércio, Importações e Exportações Ltda..
12.	Por sua vez, o Relatório de Auditoria 01/2017 (peça 4, p. 82/88) entendeu que a quantificação do dano não teria sido caracterizada de forma objetiva no processo e que a responsabilização não estava evidenciada, não tendo sido detectado o nexo causal entre a conduta dos militares responsabilizados e o suposto dano ao erário. 
13.	Contudo, o Relatório de Auditoria 01/2017 por considerar haver "indícios da prática de crime militar e de ato lesivo a Administração por parte das pessoas jurídicas arroladas" (peça 4, p. 88) , ao final, recomendou o encaminhamento do processo da TCE a este Tribunal, para cumprimento do que estabelece o parágrafo único do art. 3º da Instrução Normativa do TCU 71/2012.
14. 	Diante desse contexto, o Centro de Controle Interno da Aeronáutica certificou a irregularidade das contas  (peça 4, p. 89/90) e a autoridade ministerial atestou haver tomado conhecimento dessa conclusão (peça 4, p. 94) .
15.	No âmbito desta Corte de Contas, a Secretaria de Controle Externo de Tomada de Contas Especial - SecexTCE, em instrução preliminar (peça 12) , considerou que as ocorrências descritas nesta TCE permitiam a definição de responsabilização e a quantificação de débito e, em consequência,   efetuou a citação dos Srs. Marcos dos Santos Machado e Jorge de Medeiros Fridman e das empresas Dallas Airmotive Inc, Dallas Airmotive Manutenção de Motores Aeronáuticos Ltda., West Wind Comércio, Importações e Exportações Ltda. e Tailwind Comércio, Importações e Exportações Ltda. para que apresentassem alegações de defesa quanto à ocorrência de acréscimo de  despesas no âmbito do Contrato 033/CABW/2008, com o objetivo de conceder vantagens indevidas aos dois militares que atuaram como membros da Comissão de Recebimento de Materiais e Serviços, e/ou recolherem aos cofres do Tesouro Nacional as importâncias especificadas.  
16.	Realizadas as citações, conforme despacho de conclusão das comunicações processuais de peça 70, os responsáveis compareceram aos autos apresentando suas alegações de defesa (West Wind Comércio, Importações e Exportações Ltda. - peça 69, Tailwind Comércio, Importações, Exportações e Serviços Ltda. - peça 51, Jorge de Medeiros Fridman - peça 50 e Marcos dos Santos Machado - peça 42) .
17.	Já a empresa Dallas Airmotive Manutenção de Motores Aeronáuticos Ltda. optou por recolher aos cofres do Tesouro Nacional todas as importâncias especificadas nos ofícios citatórios, efetuando o ressarcimento integral do débito detectado nestes autos (peças 45/49) e, em documento encaminhado a este Tribunal (peça 44) , requereu o arquivamento definitivo desta TCE, com fulcro no §2º, do artigo 12, da Lei nº 8.442/1992, sem aplicação de multas aos responsáveis arrolados.  
18.	Em instrução de mérito (peça 72) , o Auditor Federal de Controle Externo, após analisar o conteúdo das defesas apresentadas, concluiu que não foram apresentados elementos de convicção suficientes para afastar as irregularidades inicialmente apontadas, de tal forma que tais defesas devem ser rejeitadas, com julgamento pela irregularidade das contas de todos os responsáveis arrolados nos autos, aplicando-se-lhes a multa prevista no art. 58, inciso I, da Lei 8.443/1992, com expedição da quitação do débito.
19.	Tanto o corpo diretivo da SecexTCE (peças 73 e 74) quanto o representante do Ministério Público junto ao TCU, Procurador Júlio Marcelo de Oliveira (peça 75) , anuíram a essa proposta de encaminhamento.
20.	Manifesto minha total concordância com o posicionamento uniforme dos pareceres acostados aos autos, sem prejuízo de tecer algumas considerações.
21.	Importante destacar preliminarmente a atitude da empresa Dallas Airmotive Manutenção de Motores Aeronáuticos Ltda. que admitiu que os pagamentos questionados nestes autos não estavam associados a supostos serviços de assessoria prestados pelas duas empresas beneficiadas, no âmbito do Contrato 033/CABW/2008, mas sim à remuneração de dois militares membros da Comissão de Recebimento de Materiais e Serviços, Suboficial Marcos dos Santos Machado e o Sargento Jorge de Medeiros Fridman, que atuaram realizando tráfico de influência.   
22.	O tráfico de influência é um crime previsto no artigo 332 do Código Penal e consiste em: "solicitar, exigir, cobrar ou obter, para si ou para outrem, vantagem ou promessa de vantagem, a pretexto de influir em ato praticado por funcionário público no exercício da função".
23.	Ressalte-se, ainda, que a empresa West Wind Comércio, Importações e Exportações Ltda., em suas alegações de defesa, afirmou ter emitido notas fiscais falsas por serviços de consultoria que jamais prestou (peça 69) , sendo que todos os valores recebidos da empresa Dallas Airmotive Manutenção de Motores Aeronáuticos Ltda. teriam sido repassados para o Sr. Marcos dos Santos Machado, só tendo deixado de atuar nesse esquema fraudulento após a constituição da empresa Tailwind Comércio, Importações e Exportações Ltda., a qual passou a receber os pagamentos irregulares. 
24.	De fato, em consulta à base de dados da Receita Federal, obtém-se a informação de que a data de constituição da Tailwind Comércio, Importações e Exportações Ltda. ocorreu em 29/07/2011, data a partir da qual todos os pagamentos passaram a ser feitos diretamente para essa empresa, além da constatação de que, posteriormente, em 11/10/2013, o próprio Sr. Marcos dos Santos Machado passou a ser oficialmente incluído como sócio administrador da aludida firma. 
25.	Cumpre destacar que as defesas apresentadas a essa Corte de Contas não vieram acompanhadas de documentação que comprove qualquer vinculação entre os pagamentos efetuados às duas empresas e serviços de consultoria que, de fato, teriam sido executados pelas empresas subcontratadas, no âmbito do Contrato 033/CABW/2008, tratando-se comprovadamente de propina exigida para a aprovação dos serviços implementados naquele ajuste, com a consequente liberação das parcelas dos recursos públicos, conforme se extrai dos trechos a seguir transcritos do relatório do Inquérito Policial Militar (peça 1, p. 32/41) :
"...Nesse aspecto, fica caracterizada a grande responsabilidade e influência que os membros da COMREC [Comissão de Recebimento de Materiais e Serviços] exerciam sobre os valores que a FAB pagava nos serviços do contrato 033/CABW/2008. De acordo com os depoimentos dos Fiscais e dos Presidentes da COMREC daquele contrato, esta negociação ficava a cargo do SO Marcos, até sua passagem para a Reserva, e do Sargento Fridman, pois estes eram os profissionais capacitados tecnicamente para esta atividade.
5- RESULTADOS OBTIDOS:
De acordo com as diligências efetuadas no âmbito deste IPM, foram encontradas evidências de conluio entre funcionários da empresa Dallas e militares da FAB para, de alguma forma, facilitar os trâmites técnicos e burocráticos de envio ou recebimento de motores para serviços naquela empresa. Como resultado dessa associação, há indícios de transferência em dinheiro e pagamentos de vantagens pessoais para o SO BMA Marcos, quando este ainda estava no serviço ativo, bem como pagamentos de vantagens indevidas para o Sargento Fridman. À época, esses dois graduados trabalhavam na Seção de Motores do PAMAAF e compuseram a COMFIREM/COMREC do contrato 033/CABW/2008. Nessas funções estavam em condições de influir no delineamento, na aceitação e, por conseguinte, nos orçamentos dos serviços previstos no objeto do contrato acima referenciado. A associação se deu conforme exposto a seguir.
 (...) 
Nesse contexto, fica evidenciada a capacidade dos membros da COMFIREM/COMREC (em especial o SO Marcos, pelo seu conhecimento técnico) , de discutir a necessidade dos serviços que seriam executados, interferindo diretamente no valor final do orçamento.
 (...) 
Assim, em meados de 2010, ainda na ativa, o SO Marcos apresentou para a DAB a empresa West Wind (Front Corripany A, conforme referenciado na denúncia) , representada pelo Sr. Abelardo Martins Junior, com o propósito de que fosse celebrado contrato entre a DAI e a referida empresa. Este contrato, datado de 1º de julho de 2010, foi firmado para prestação de serviços de consultoria técnica nos motores PWl 18, dentro do Contrato 033/CABW/2008, utilizando-se, para tanto, da mão de obra do SO Marcos. De fato, considerando as· implicações da The United States Foreing Corrupt Practices Act (FCPA) , pela qual a empresa fica impedida de efetuar pagamentos diretos a Pessoas Físicas, infere-se que o objetivo principal da contratação da West Wind foi criar um 'artifício legal' para que a Dallas pudesse transferir comissões endereçadas ao SO Marcos, em contrapartida de suas 'assessorias técnicas'	na execução do Contrato 033/CABW/2008, conforme relatado nos parágrafos 43 e 44 da denúncia do Departamento de Justiça Norte-Americano. Destaca-se que a West Wind não possuía nenhuma habilitação técnica para executar as assessorias objeto do Contrato firmado, conforme atestou o proprietário da empresa, o Sr. Abelardo Martins Junior, em sua oitiva.
Segundo depoimentos de funcionários da DAB, as comissões pagas à West Wind, e repassadas ao SO Marcos, eram condicionadas aos pagamentos, pela FAB, das Notas Fiscais (lnvoices) dos serviços de Reparos na seção quente do motor (HSI) e Revisão Geral (OVERHAUL) dos motores enviados à DAI e/ou à DAB. Para cada motor enviado para serviços na Dallas eram pagas comissões de US$ 5.000,00 para serviços realizados no Brasil, e US$ 10.000,00 para serviços realizados nos Estados Unidos. Esses valores estão definidos no contrato de representação firmado entre a Dallas e a West Wind (anexo às fls. 317/324) .
 (...) 
Em consequência, o SO Marcos intermediou um novo contrato entre a DAI e outra representante comercial, a Tailwind, identificada na denúncia como a Front Company B. O objetivo real do contrato da DAI com a Tailwind (anexo às fls. 325/334) era o mesmo do anterior assinado com a West Wind, ou seja, usufruir da capacidade técnica do SO Marcos para tê-lo como facilitador de serviços em assuntos inerentes aos motores PW 118 e, consequentemente, no andamento do contrato 033/CABW/2008. Esse contrato de representação, assinado em 23 de setembro de 2011, data coincidente com a passagem do SO Marcos para a reserva remunerada, previa, [para] cada motor enviado à Dallas, comissões de US$ 10.000,00 para serviços realizados no Brasil, e de US$ 20.000,00 para serviços realizados nos Estados Unidos, além de ampliar o campo de representação para motores GE CT7 e Honeywell APU.
 (...) 
Embora tenha sido citado, tanto nos depoimentos dos funcionários da DAB, quanto no do Sr. Abelardo Júnior, que o SO Marcos, por meio da empresa West Wind e posteriormente por meio da Tailwind, recebia comissões por serviços prestados à Dallas, não foi possível precisar quais foram esses serviços, tampouco se ocorreram de fato. Em depoimento o Sr. Irineu Bueno, gerente geral da DAB à época, ao ser indagado: ' (..) Porque motivo a DAI contrataria uma terceira empresa para fazer aquilo que já estava sendo feito no contrato celebrado com a FAB e por que essa empresa, por sua vez, pagaria comissões a uma terceira pessoa? Respondeu que não consegue entender o motivo da DAI contratar a West Wind. Acrescentou que o Suboficial Marcos não deixava travar os trâmites de serviços. Acrescentou também que ele era rigoroso na aprovação de trocas e serviços; que para a empresa o não travamento do despacho burocrático era importante para não travar a produção da empresa; que em todas as ocasiões o Suboficial Marcos teve a mesma atitude, a de agilizar os processos. Relatou ainda que, no início da DAB, o Suboficial passou orientações para a empresa sem cobrar nada por isso. Reafirmou que, em seu entendimento, a contratação da West Wind não era justificada.
 (..) 
É fato que a aproximação dos militares com funcionários da empresa facilitou a aceitação dos orçamentos, o que pode ter representado danos ao erário, conforme apurado no anexo do Relatório, às fls. 0525, uma vez que os beneficiários das vantagens - SO Marcos e o Sgt Fridman - como membros da COMREC [Comissão de Recebimento de Materiais e Serviços] e assessores técnicos do motor, detinham discricionariedade para, dentro da margem prevista em contrato, aceitar ou negar os orçamentos apresentados pela  empresa. Isto posto, reafirma-se plausível que todas as despesas com o pagamento de vantagens, bem como o pagamento de empresas subcontratadas, tenham sido incorporadas nos diversos serviços prestados pela Dallas no Contrato 033/CABW/2008. Partindo-se do princípio de que os serviços contratados seriam executados tão logo fossem necessários, e consequentemente, pagos pela FAB, é no mínimo antieconômico e suspeito uma empresa comercial despender recursos extras (pagamentos a terceiras empresas e a militares da FAB) sem que fosse gerado algum tipo de contrapartida. Vê-se nos depoimentos dos gerentes gerais da DAB, Sr. Cristiano Piroli e Sr. Irineu Bueno, afirmações claras a respeito, conforme transcritas a seguir:
'a) Sr. Cristiano Piroli: ' (...) perguntado [sobre o fato de] em sendo o objeto do contrato com a West Wind prospecção de novos serviços, e fazendo referência nesse contrato aos motores do contrato 033/CABW/2008, como poderia ser caracterizado a prospecção de novos serviços, uma vez que a demanda de serviços já era definida no contrato? Respondeu que acredita que tenha sido um erro na confecção do contrato pelo Departamento responsável da DAI, que elaborou e enviou o contrato. (...) '
b) Sr. Irineu Bueno: ' (...) Por que motivo a DAI contrataria uma terceira· empresa para fazer aquilo que já estava sendo feito no contrato celebrado com a FAB e por que essa empresa, por sua vez, pagaria comissões a uma terceira pessoa? Respondeu que não consegue entender o motivo da DAI contratar a West Wind. (. . .) '
Por fim, cabe ressaltar que, de todas as provas colhidas e da acusação do DOJ, não foram encontrados indícios de participação dos demais membros da COMFIREM/COMREC, bem como de [outros] fiscais, no esquema acima relatado. Frise-se que os emails transcritos na denúncia, que foram confrontados com os depoimentos, tramitaram entre os funcionários da Dallas, o Suboficial Marcos e o Sargento Fridman." (grifos acrescidos) 
26.	Diante desse contexto, não há como afastar a responsabilidade das empresas envolvidas e dos dois militares citados, restando comprovado que todos eles atuaram para a orquestração de um esquema elaborado exclusivamente para pagamento de propina.
27.	Acrescente-se que o fato de a empresa Dallas Airmotive Manutenção de Motores Aeronáuticos Ltda. ter pago a integralidade do débito quantificado nesta TCE não impossibilita a continuidade da apuração de responsabilidades pelas graves irregularidades detectadas. 
28.	Nesse sentido, cito o seguinte excerto da ferramenta de jurisprudência selecionada desta Corte de Contas: "a quitação do débito junto ao órgão repassador após a finalização da fase interna da tomada de contas especial não obsta o prosseguimento e o julgamento do processo pelo TCU, o que pode resultar na aplicação de multa ao responsável, caso reste configurada a hipótese prevista no art. 19, parágrafo único, da Lei 8.443/1992." (Acórdão 9716/2017-TCU-Segunda Câmara. Relator: Ministro José Múcio Monteiro) .
29.	Reporto-me, ainda, ao Voto do Ministro Benjamin Zymler que embasou o Acórdão 1143/2019-TCU-Primeira Câmara:
"14. Como se percebe, a legislação institui a possibilidade de os responsáveis, logo após serem citados, recolherem o débito imputado pelo Tribunal acrescido apenas da atualização monetária. A controvérsia que surge é se, uma vez recolhido o débito corrigido monetariamente, haverá quitação automática da dívida ou se a extinção do débito depende do reconhecimento da boa-fé do responsável. 
15. A jurisprudência tradicional desta Corte vinha defendendo a tese esposada pelo Ministério Público junto ao TCU, qual seja, a expurgação dos juros moratórios e a consequente quitação da dívida somente ocorreriam se o Tribunal reconhecesse a presença da boa-fé no caso concreto. Nesse sentido, menciono trechos de alguns julgados:
'O recolhimento do valor atualizado do débito, quando não reconhecida a boa-fé do responsável, não proporciona a quitação da dívida, apenas o abatimento dela, tendo em vista a incidência de juros de mora (art. 202, §§ 1º e 2º, do Regimento Interno do TCU) ." (Acórdão 4428/2018-TCU-Primeira Câmara, Relator: Benjamin Zymler) 
'É a demonstração da boa-fé objetiva - conduta esperada de um gestor médio, diligente - que permite a fixação de novo e improrrogável prazo para o recolhimento da importância devida, acrescida de atualização monetária e sem a incidência de juros de mora (art. 202 do Regimento Interno do TCU) .' (Acórdão 8780/2017-TCU-Primeira Câmara, Relator: Bruno Dantas) 
'Em caso de parcelamento da dívida antes do julgamento de mérito das contas, os acréscimos legais incidentes sobre cada parcela devem se restringir à atualização monetária. Contudo, no julgamento definitivo, a não imposição de juros moratórios sobre o débito liquidado dependerá do reconhecimento da boa-fé do responsável e da inexistência de outras irregularidades nas contas.' (Acórdão 7496/2017-TCU-Primeira Câmara, Relator: Bruno Dantas) 
16. Entretanto, no julgamento do recente Acórdão 2144/2018-TCU-Plenário, após ampla discussão no Colegiado, os Ministros do TCU entenderam que essa não era a melhor interpretação a ser conferida aos arts. 12 da Lei 8.443/1992 e 202 do Regimento Interno do TCU. Nessa assentada, considerou-se desarrazoado que, após o pagamento do valor indicado no ofício citatório, o jurisdicionado ainda estivesse sujeito ao recálculo da dívida, agora considerando os juros moratórios. 
17. Dito de outro modo, restou decidido que o pagamento tempestivo do débito na fase de citação, atualizado monetariamente, opera sua quitação, não cabendo a incidência de juros quando do julgamento do processo. Todavia, caso não reste caracterizada a boa-fé do responsável ou na subsistência de outras irregularidades, as contas serão julgadas irregulares com aplicação da multa prevista no art. 58, inciso I, da Lei 8.443/1992.
18. Portanto, diante da mudança de entendimento desta Corte, proponho ao Colegiado que seja expedida quitação quanto à dívida. 
19. Isso não impede, porém, que o Tribunal julgue irregulares as contas da Abresi e do presidente da entidade. Afinal, não conseguiram justificar os fatos apurados neste processo, a saber: mudança do objeto do convênio, saque dos recursos, envio de parte dos valores para pessoas sem relação com as ações educacionais, comprovantes de despesas sem nexo com as atividades previstas no convênio - e em alguns casos mencionando outros ajustes - e apresentação de nota fiscal inconsistente. 
20. A multa não pode ser aplicada no caso concreto, dada a perda da pretensão punitiva do Tribunal. Cabe ressaltar que, no Acórdão 1441/2016-TCU-Plenário resolveu incidente de uniformização de jurisprudência, optando pela aplicação dos comandos previstos no Código Civil no tocante à prescrição. Dessa forma, considerando que as irregularidades ocorreram no final de 1999, ou seja, antes do novo Código Civil, e que, entre a data da vigência do mencionado diploma legal e a citação dos responsáveis, decorreu prazo superior a dez anos, estão prescritas as sanções no caso concreto." 
30.	Cumpre destacar a peculiaridade deste caso concreto em que o débito imputável às empresas restou plenamente configurado, tendo sido quitado por uma das envolvidas no esquema, sendo que uma outra empresa responsabilizada, inclusive, admitiu ter emitido Nota Fiscal baseada em informação falsa para pagamento por tráfico de influências, não sendo razoável que essas empresas passem incólumes no âmbito do controle externo, sem que o TCU exerça sua capacidade punitiva.    
31. 	Nesse sentido, recorro à literalidade da Lei 8.443/1992 que assim prevê:
"Art. 19. Quando julgar as contas irregulares, havendo débito, o Tribunal condenará o responsável ao pagamento da dívida atualizada monetariamente, acrescida dos juros de mora devidos, podendo, ainda, aplicar-lhe a multa prevista justificar os fatos apurados neste processo desta Lei, sendo o instrumento da decisão considerado título executivo para fundamentar a respectiva ação de execução.
Parágrafo único. Não havendo débito, mas comprovada qualquer das ocorrências previstas nas alíneas a, b e c do inciso III, do art. 16, o Tribunal aplicará ao responsável a multa prevista no inciso I do art. 58, desta Lei.
 (...) 
Art. 58. O Tribunal poderá aplicar multa de Cr$ 42.000.000,00 (quarenta e dois milhões de cruzeiros) , ou valor equivalente em outra moeda que venha a ser adotada como moeda nacional, aos responsáveis por:
I - contas julgadas irregulares de que não resulte débito, nos termos do parágrafo único do art. 19 desta Lei;
II - ato praticado com grave infração à norma legal ou regulamentar de natureza contábil, financeira, orçamentária, operacional e patrimonial;
III - ato de gestão ilegítimo ou antieconômico de que resulte injustificado dano ao Erário;"
32.	O que se observa é que o legislador faz uma diferenciação para a multa do art. 58, inciso III da Lei 8.443/1992, estando a análise da conduta associada à prática de ato de gestão tido como irregular, não havendo, realmente, como se fazer a avaliação desse tipo de conduta em se tratando de pessoa jurídica que não pratica ato de gestão.
33.	Nesse sentido, considerando a regra de hermenêutica jurídica de que a lei não contém frase ou palavra inútil, supérflua ou sem efeito, o que se verifica, por outro lado, é que a aplicação da multa do art. 58, inciso I, está associada apenas ao julgamento pela irregularidade das contas quando não há débito a ser ressarcido, não havendo qualquer menção a ato de gestão nesse dispositivo da legislação.
34.	Recorrendo ao caso concreto que ora se analisa, a aplicação da multa do art. 58, inciso I, em consonância com o que previu o legislador, é mera decorrência do julgamento pela irregularidade das contas das empresas por não terem justificado os fatos apurados neste processo que originaram um débito que foi devidamente quantificado e posteriormente quitado por um dos responsáveis.  
35.	Importante ter em mente que a conduta aqui tratada é de extrema gravidade com a orquestração de um esquema de propina devidamente caracterizado, de tal forma que, apesar da quitação do débito por uma das empresas citadas, a jurisprudência recente é no sentido de se manter a irregularidade das contas dos responsáveis e se aplicar a multa do art. 58, inciso I para todos aqueles que atuaram na implementação desse esquema, mesmo que alguns desses responsáveis sejam pessoas jurídicas de direito privado.
36.	Destaque-se que a fundamentação para essa capacidade punitiva desta Corte de Contas deve ser a mesma que embasou a adoção de incidente de uniformização de jurisprudência (Acórdão 321/2019-TCU-Plenário) para se considerar que "compete ao TCU, de acordo com as disposições dos artigos 70, parágrafo único, e 71, inciso II, da Constituição de 1988 c/c os artigos 5º, inciso II, 16, § 2º, e 19 da Lei 8.443/1992 e o artigo 209, § 6o, do Regimento Interno, julgar as contas de pessoa física ou jurídica de direito privado que causarem dano ao erário, independentemente da coparticipação de servidor, empregado ou agente público, desde que as ações do particular contrárias ao interesse público derivem de ato ou contrato administrativo sujeitos ao Controle Externo."
37.	Nesse sentido, transcrevo trecho do Voto da Ministra Ana Arraes que embasou a aludida deliberação: 
"16. Ademais, deve-se levar em conta que o parágrafo único do art. 70 da Constituição Federal foi alterado pela Emenda Constitucional 19/1998 de modo a expressar, de forma clara, que a obrigação de prestar contas se estende a qualquer pessoa, seja ela de natureza 'pública ou privada', uma vez que essas palavras não constavam da redação original do dispositivo. 
17. A exposição de motivos daquela Emenda, ainda que ao se reportar a matéria relativa à estabilidade do servidor público, bem pontuou o contexto vigente quando da sua proposição: de modernização política e social que impunha a necessidade de implantação de técnicas de gestão voltadas para eficiência e desempenho e de 'consolidação da distinção entre as esferas pública e privada' para tornar mais acurada a fiscalização pela sociedade contra eventuais abusos (Diário do Congresso Nacional - Seção 1, de 18/8/1995, p. 18.852) .
18. Também é relevante observar que o Supremo Tribunal Federal tem, majoritariamente, emitido decisões em que reconhece a jurisdição deste Tribunal sobre particulares, como foi ressaltado pelo ministro Benjamin Zymler no voto que precedeu o Acórdão 2428/2016-TCU-Plenário, de cujo voto condutor permito-me novamente transcrever trechos:
'101. Quanto à jurisdição desta Corte de Contas sobre particulares, observo que o texto constitucional, em especial o art. 70, parágrafo único, e o inciso II do art. 71, não fez distinção entre agentes públicos ou particulares para fins de recomposição do débito, bastando que qualquer um deles tenha dado causa à irregularidade de que resulte prejuízo ao erário. Em verdade, tampouco é necessária a comprovação da coparticipação de agentes públicos na irregularidade para que seja fixada a responsabilidade da pessoa jurídica privada por danos cometidos aos cofres públicos, conforme decidiu o Tribunal nos Acórdão 946/2013-TCU-Plenário, 1.680/2013-Plenário, 2.056/2013-Plenário, 2.448/2013-Plenário, 2.677/2013-Plenário e 7.778/2015-2ª Câmara, dentre outros. Sendo assim, o particular que tenha dado causa a um dano ao erário está sujeito à jurisdição desta Corte de Contas, independentemente de ter atuado em conjunto com agente da Administração Pública, conforme o art. 71, inciso II, da Constituição Federal. (...) 
103.	Além de remansosa jurisprudência desta Corte de Contas nesse sentido, vários julgados do STF reafirmam que a jurisdição do TCU abrange os particulares contratantes com a administração pública.' (destaques do original) 
19. Vários julgados mais recentes do Tribunal são nesse mesmo sentido, consoante se extrai da ferramenta 'Jurisprudência Selecionada' relativa ao Acórdão 2193/2017-TCU-Plenário (enunciado a seguir reproduzido) , em cujo voto são mencionados, entre outros, os Acórdãos 1.083, 1.601 e 1.837/2017 - Plenário, todos da relatoria do ministro Benjamin Zymler:
'O TCU pode julgar de forma direta, sem necessidade de desconsideração da personalidade jurídica, as contas de sócios de empresa que participaram ativamente de irregularidade da qual resultou prejuízo ao erário, uma vez que os arts. 70, parágrafo único, e 71, inciso II, da Constituição Federal não fazem distinção entre agentes públicos ou particulares para fins de recomposição de débito.'
20. Da autoria de outros relatores, ainda podem ser citados exemplificativamente os Acórdão 956/2018-TCU-Plenário (ministro Raimundo Carreiro) , 2.861/2018 - Plenário (ministro Augusto Sherman Cavalcanti) , 3.567/2018 - 1ª Câmara (ministro José Múcio Monteiro) e 9.796/2018 - 2ª Câmara (ministro Aroldo Cedraz) .
 (...) 
22. Por fim, registro que a preocupação externada nas discussões sobre o assunto, isto é, a respeito da ampliação em demasia da jurisdição do TCU para alcançar situações rotineiras em que ocorram prejuízos ao erário, pode ser racionalmente contornada com a interpretação ora apresentada pela procuradora-geral de que, por ter o Tribunal o objetivo precípuo de fiscalizar a gestão da coisa pública, à luz das disposições do art. 70, caput, da Constituição de 1988, o julgamento das contas do particular deve ter por pressuposto vínculo jurídico com a Administração relacionado a essa gestão. 
23. A douta procuradora ressaltou que o vínculo jurídico deve decorrer de ' (i) ato da Administração regido pelo direito privado (ato de gestão) , (ii) ato administrativo em sentido estrito ou em (iii) contrato da Administração, em regime de direito público ou privado, que se relacione à gestão da coisa pública'. Esse raciocínio é importante para afastar da jurisdição do TCU casos como os mencionados no parecer (depredação do patrimônio público por delinquente, dano ao erário causado por particular em acidente de trânsito, etc.) , que, embora sujeitos a ressarcimentos e sanções na via administrativa ou judicial, não são objeto de tomada de contas.
24. Por outro lado, diante da grande abrangência que o termo 'gestão da coisa pública' pode alcançar, cabe destacar que o atual Regimento Interno, em seu art. 209, § 6o, estabelece que a responsabilidade do terceiro será imputada pelo Tribunal quando derivar 'do cometimento de irregularidade que não se limite ao simples descumprimento de obrigações contratuais ou ao não pagamento de títulos de crédito' (inciso I) ou 'da irregularidade no recebimento de benefício indevido ou pagamento superfaturado' (inciso II) . 
25. Esse dispositivo é mantido na proposta de reforma do Regimento Interno em discussão no TC Processo 033.854/2018-1, com pequena alteração na redação do inciso II: troca do termo 'pagamento superfaturado' por 'pagamento indevido'. Esse ajuste, a meu ver, é apropriado, tendo em vista que o terceiro deve responder pelo débito perante o TCU em situações que não se limitem ao superfaturamento no fornecimento de bens ou na prestação de serviços contratados pela Administração Pública.
26. De outra sorte, ainda que o particular tenha vínculo contratual com a Administração, a jurisprudência deste Tribunal positivada no Regimento Interno é de que a sua responsabilização no TCU não ocorre nas hipóteses de simples descumprimento de obrigações contratuais.
27. Da mesma forma que não compete a esta Corte atuar nas questões de interesse exclusivamente privado que não envolvam o resguardo do interesse público, o simples descumprimento de cláusula contratual pelo particular que não importe dano ao erário deve ser tratado pela própria Administração mediante ação judicial ou utilização dos instrumentos previstos na legislação (advertência, multa, suspensão temporária de participação em licitação e impedimento de contratar, declaração de inidoneidade, rescisão unilateral de contrato e execução de garantias) . 
28. Não é papel do TCU substituir a Administração ou o Poder Judiciário, sob risco de se imiscuir em competências alheias, nas contendas sobre a aplicação de cláusulas puramente comerciais sem indicativos de prejuízos ao interesse público (Acórdãos 1.236 e 2.202/2017 - Plenário, da minha relatoria) .
29. Isso significa dizer que o particular que atua sob o regime de direito privado, e não diretamente na gestão da coisa pública (situações em que está diretamente obrigado a 'prestar' contas por exercer múnus público) , deve responder perante este Tribunal sempre que causar dano ao erário na execução de ações derivadas de ato, contrato administrativo ou instrumento congênere sujeito ao Controle Externo.
30. Assim, com pequenos ajustes na proposta de deliberação que trouxe a este Plenário na sessão de 30/8/2017 em decorrência do acolhimento de análises contidas no parecer da procuradora-geral, concluo que a solução que melhor se amolda ao ordenamento jurídico é aquela que reconhece, com base em interpretação lógica, sistemática, histórica e teleológica das normas citadas, a competência do TCU para julgar as contas de particulares, independentemente da coparticipação de agente público no cometimento do dano ao erário, desde que os atos inquinados decorram de vínculo jurídico entre o particular e a Administração no qual se verifiquem prejuízos ao interesse público."
38.	Diante de todo esse contexto, tem-se que o julgamento pela irregularidade das contas das empresas, com base nos arts. 1º, inciso I, 16, inciso III, alínea b, da Lei 8.443/1992 leva, por via de consequência, à aplicação do art. 19 da aludida legislação, na sua integralidade.
39.	Não há como se incluir uma exceção não prevista pelo legislador para retirar a possiblidade de aplicação do parágrafo único art. 19 da Lei 8.443/1992, exclusivamente por conta das características das responsáveis, mais precisamente por serem pessoas jurídicas de direito privado.
40.	Ainda quanto à possibilidade de aplicação de penalidade no âmbito destes autos, assiste razão aos pareceres quanto a não incidência da prescrição da pretensão punitiva do TCU. 
41.	Nos termos do entendimento consignado no Acórdão 1441/2016-TCU-Plenário (redator Min. Walton Alencar Rodrigues) , a prescrição da pretensão punitiva subordina-se ao prazo geral de dez anos constante do art. 205 do Código Civil e é contada a partir da data de ocorrência da irregularidade sancionada, interrompendo-se com o ato que ordenar a citação, a audiência ou a oitiva da parte.
42.	Compulsando os autos, verifico que o ato que ordenou a citação (peça 14) está datado de 30/10/2018 e as ocorrências questionadas nestes autos ocorreram no período de 03/03/2011 a 28/04/2012, não tendo decorrido o aludido prazo decenal.  
43.	Ainda acerca do encaminhamento a ser dado a estes autos, acrescento a necessidade de se determinar à Secretaria Geral de Administração deste Tribunal de Contas da União que adote providências para o repasse dos valores recolhidos pela empresa Dallas Airmotive Manutenção de Motores Aeronáuticos Ltda. aos cofres do Tesouro Nacional, tendo em vista que o recolhimento foi equivocadamente efetuado em favor dos cofres desta Corte de Contas.
44.	Por fim, deve ser acolhido o pedido do Centro de Controle Interno da Aeronáutica (peça 60) para ingresso nestes autos como parte interessada.    
	Ante o exposto, acolho integralmente os pareceres exarados pela SecexTCE e pelo Ministério Público junto ao TCU, e manifesto-me por que seja adotada a deliberação que ora submeto a este Colegiado.
T.C.U., Sala das Sessões, em 30 de novembro de 2021.
MARCOS BEMQUERER COSTA
Relator